臺灣高等法院臺中分院刑事判決　　　　　民國九十三年度上訴字第一０五號
　　上　訴　人
　　選任辯護人　郭明仁
　　上　訴　人
　　選任辯護人　洪崇欽
右上訴人等因偽造有價證券案件，不服臺灣臺中地方法院中華民國九十二年十二月十
日第一審判決（民國九十二年度訴字第二二一三號，起訴案號：臺灣臺中地方法院檢
察署民國九十一年度偵字第四十四號、九十二年度偵字第一０五七二號），提起上訴
，本院判決如左：
    主 　　 文
上訴駁回。
    事 　　 實
一、甲○○因見秋合汽車股份有限公司（設於臺中縣大雅鄉○○村○○路○段一五七
    號，現改為克萊斯勒道成汽車實業股份有限公司，下稱道成公司）業務員兼課長
    戊○○所刊登之售車廣告，而與戊○○接洽表示欲購買克萊斯勒ＮＥＯＮ自用小
    客車一部（車牌號碼為Ｘ５─６１７５號），約定總價新臺幣（下同）六十九萬
    九千元，因甲○○資金不足欲辦理全額分期貸款，並要求其父乙○○擔任保證人
    ，遭乙○○拒絕。甲○○與戊○○竟為使甲○○順利辦理貸款購買上開自用小客
    車，而共同基於意圖為自己不法所有之詐欺取財、行使偽造私文書、行使變造國
    民身分證及意圖供行使之用，而偽造有價證券之犯意聯絡，先由甲○○於不詳時
    地，以影印國民身分證貼上乙○○照片，再予影印之方式，變造「乙○○」國民
    身分證影本一張，並於民國（下同）八十八年七月二十五日在苗栗縣苑裡鎮仁義
    巷二七號其住處內與戊○○簽訂訂購合約書時，將乙○○所有坐落苗栗縣山柑段
    之建築物所有權狀影本、甲○○國民身分證影本及上開變造之「乙○○」國民身
    分證影本各一份交予戊○○，再由戊○○將上開所有權狀影本、甲○○國民身分
    證影本及變造之「乙○○」國民身分證影本各一份在上址道成公司內，交予不知
    情之財將企業股份有限公司（負責人為陳武輝，下稱財將公司）業務員己○○（
    陳武輝及己○○二人業經檢察官為不起訴處分確定），佯示貸款人甲○○已獲乙○○同意擔任保證人，使己○○誤信乙○○同意擔任該車輛貸款案之保證人，而
    為甲○○辦理貸款事宜，足以生損害於戶政機關對國民身分證管理之正確性、乙○○及財將公司。嗣於同年月二十八日，戊○○復偕同不知情之己○○至甲○○
    上址住處內辦理對保，戊○○、甲○○因恐渠二人行使變造「乙○○」身分證影
    本交予己○○辦理貸款之事遭己○○及乙○○識破，致戊○○無法取得售車利潤
    ，甲○○無法順利購得車輛使用，乃以恐乙○○臨時後悔擔任保證人為由，要求
    己○○在對保時無須與乙○○洽談。俟於對保時，己○○即將本票及附條件買賣
    契約書交予甲○○填寫，甲○○與戊○○二人乃乘己○○未注意之際在該本票發
    票人欄上及在附條件買賣契約書對保簽名欄上接續偽造「乙○○」署名各一枚，
    而意圖供行使之用偽造「乙○○」為共同發票人之本票及偽造表示乙○○為連帶
    保證人之附條件買賣契約書各一張，並由甲○○入內藉故請乙○○出來坐在一旁
    之辦公桌，以取信己○○，而己○○亦未確實對保，未與乙○○洽談，即將甲○○所交付乙○○簽收郵件用之印章一枚，蓋用於上開本票發票人欄及附條件買賣
    契約書對保簽名欄上，使己○○誤信乙○○同意作保而完成對保手續，足生損害
    於乙○○及財將公司對保之正確性。嗣經己○○將上開本票及附條件買賣契約書
    送交財將公司撥款承辦人員審核後，該公司承辦人員因未發覺上情，誤認甲○○
    申請車貸案件已獲乙○○同意擔任連帶保證人，且有乙○○為共同發票人之本票
    一張足供擔保，而同意撥款，甲○○並簽發票面金額均為一萬八千七百六十八元
    之支票共計四十八張予財將公司，用以按月給付分期款。俟財將公司於同年八月
    五日對該車輛為動產擔保交易附條件買賣設定，戊○○亦於同日交車與甲○○。
    嗣因甲○○簽發之支票自八十九年十二月十五日起跳票無法兌現，財將公司乃寄
    發存證信函予乙○○，乙○○收取存證信函後始查悉上情。
二、案經乙○○訴由臺灣臺中地方法院檢察署檢察官（戊○○部分）及同署檢察官自
    動檢舉（甲○○部分）偵查起訴。
    理　　  由
一、訊據上訴人即被告甲○○、戊○○二人固均對於右揭被告甲○○以全額貸款方式
    向任職於道成公司之被告戊○○接洽購買前述自用小客車一輛，約定總價為六十
    九萬九千元。嗣被告甲○○即透過被告戊○○向財將公司辦理貸款，並提供告訴
    人乙○○不動產之所有權狀影本予被告戊○○，並由己○○於上開時地辦理對保
    之事實，坦承不諱；被告甲○○並對於乙○○自始即拒絕為被告甲○○做保等事
    實直承不諱，惟均矢口否認有何行使變造國民身分證、行使偽造文書、詐欺取財
    及偽造有價證券犯行，被告甲○○辯稱：伊因父親乙○○未同意擔任保證人，戊○○並稱將為其代覓職業保證人，伊乃給付佣金三萬四千五百元予戊○○。且對
    保當日乙○○並未在場，因伊在對保過程中曾外出至附近之商店購買飲料，留戊○○及己○○二人在家，而戊○○先前復曾見伊父親自客廳辦公桌拿出簽收郵件
    之印章蓋用，故應係戊○○盜取乙○○上開印章盜蓋。伊並未交付變造之「乙○○」身分證予戊○○，亦未參與在本票及附條件買賣契約書上偽造乙○○簽名云
    云；被告戊○○則辯以：伊不知甲○○交予伊之「乙○○」身分證有遭變造情事
    ，且本票及附條件買賣契約書上之「乙○○」簽名均係乙○○親自為之云云。惟
    查：
（一）被告甲○○如何以全額貸款方式向任職於道成公司之被告戊○○接洽購買前述
      自用小客車一輛，約定總價為六十九萬九千元，嗣被告甲○○即透過被告戊○○向財將公司辦理貸款，並提供乙○○不動產之所有權狀影本予被告戊○○，
      由己○○於上開時地辦理對保，嗣被告甲○○復交付前開支票計四十八張予財
      將公司。且因被告甲○○為發票人之支票自八十九年十二月十五日起跳票無法
      兌現，財將公司乃寄發存證信函予乙○○等節，業據被告二人於警詢及偵審中
      供承在卷，核與乙○○於警詢及偵審中指訴、證人己○○於審理中結證情節相
      符，並有訂購合約書、附條件買賣契約書、動產擔保交易附條件買賣設定登記
      申請書、統一發票交車確認表、交車完成收支明細表、分期付款申購書、保管
      票據明細表及臺中郵局九十年二月十四日第一一○七號存證信函各一份在卷可
      稽，堪以認定。再被告甲○○確曾要求乙○○擔任保證人，惟遭乙○○拒絕，
      亦據被告甲○○於警詢及偵審中供明在卷，核與乙○○於警詢中指訴情節相符
      （見九十年度他字第一一一九號偵查卷第三四頁反面）。
（二）被告甲○○如何為向財將公司辦理購車貸款，而將上開變造之「乙○○」國民
      身分證交予被告戊○○，再由被告黃紅棋交予己○○，業據被告戊○○於警詢
      及偵審中供述不移，核與證人己○○於審理中結證情節相符，並有變造之「乙○○」國民身分證影本一份在卷可稽。又乙○○係設籍苗栗縣，國民身分證於
      七十五年統一換證後僅曾於七十七年九月二十四日申請補發，其父名為「王清
      淵」，有苗栗縣苑裡鎮戶政事務所九十二年四月二十四日苑鎮戶字第○九二○○○○六九八號函及戶籍謄本各一份在卷可憑。而本案貸款用之「乙○○」國
      民身分證影本則係記載「（雲縣）七十八年五月二日換發」、「父王淵」，顯
      與告訴人換發、補發取得之國民身分證上記載資料不符，則該紙不實之乙○○
      國民身分證確係遭人變造無疑。又變造之「乙○○」國民身分證上照片確為乙○○本人照片，已據乙○○於偵查中陳明在卷，且該變造國民身證上所貼之乙○○照片，與乙○○於七十五年及七十七年取得之國民身分證上所貼之照片不
      同，亦有該三份「乙○○」國民身分證影本在卷可資比對（見九十年度他字第
      一一一九號偵查卷第八六頁、九十一年度偵字第四四號偵查卷第一○四－一○
      五頁）。參以苟非乙○○本人或其親近之家人端難取得乙○○照片，知悉乙○○母親姓名為「王鄭蘭」，配偶為「王周秀英」；乙○○既自始即拒絕為被告
      甲○○做保，端無再提供照片予被告甲○○變造國民身分證之理；被告甲○○
      為乙○○之子且與乙○○共同在上址居住，業經乙○○於審理中陳明在卷，被
      告甲○○甚易取得乙○○照片；及被告甲○○於偵訊時以目視即斷言該乙○○
      國民身分證係「偽造」，並稱因發照機關係手寫出生年月日及換發日期而認定
      係「偽造」，然被告甲○○貸款用之真正國民身分證出生年月日及補發日期亦
      均係以手寫方式為之，有甲○○國民身分證影本在卷可供比對，是被告甲○○
      以此方式斷言供貸款用之「乙○○」國民身分證係屬「偽造」顯係迴避之詞，
      該變造之乙○○國民身分證係被告甲○○為貸款之用，而以不詳方法取得其父
      乙○○之照片後加以變造而成，至堪認定。
（三）被告戊○○帶同己○○至被告甲○○家中對保時，被告二人即向己○○佯示為
      恐乙○○臨時反悔，請己○○不要與乙○○洽談對保事宜，經己○○同意後，
      被告甲○○即於客廳茶几處在本票及附條件買賣契約書上簽名，再由己○○將
      本票及附條件買賣契約書交予被告甲○○，並由被告甲○○入內請乙○○出來
      坐在一旁之辦公桌上，之後再由被告甲○○將本票及附條件買賣契約書交予己○○，其時本票及附條件買賣契約書上即有「乙○○」簽名，被告甲○○並將
      「乙○○」印章一枚交予己○○蓋用於本票及附條件買賣契約書上，之後己○○即離開現場，整個對保過程僅有數分鐘，己○○未曾與乙○○對話，亦未看
      到乙○○簽名等各節，業經證人己○○於原審法院審理中及本院行調查時結證
      在卷，核與被告戊○○於警詢及偵審中所供：當日對保時，甲○○確有請乙○○出來等語情節相符。參以，本案經送請法務部調查局對被告二人、乙○○及
      己○○測謊結果：（１）對於乙○○於對保當日是否曾在現場乙節，被告戊○○及己○○二人於測試時，均無情緒波動反應，研判未說謊，而被告甲○○則
      呈現情緒波動反應，研判有說謊，至乙○○則因年歲已高，不宜施測。（２）
      對於乙○○印章係被告甲○○交予己○○乙節，己○○於測試時，無情緒波動
      反應，研判未說謊等情，有法務部調查局九十二年三月二十五日調科參字第○
      九二○○○八三三八○號測謊報告書一紙在卷可稽，益徵證人己○○及被告戊○○此部分陳詞非虛。再被告甲○○及告訴人乙○○辯稱對保時乙○○未曾在
      場云云，固均無可採。惟前開本票及附條件買賣契約書上「乙○○」簽名，確
      非乙○○所簽，及被告戊○○自始即知乙○○拒絕擔任保證人一節，業據被告
      甲○○於警詢及偵審中供陳不移，核與乙○○指訴情節相符。且本案分期付款
      申購書上所記載之乙○○聯絡電話為（○三七）八六三○五六號、00000
      00000號、0000000000號，均係己○○依據被告戊○○所述而
      代為記載，業據證人己○○於原審法院審理中結證甚明，並有該分期付款申購
      書一份在卷可稽。而（○三七）八六三○五六號電話並無使用人之基本資料、
      0000000000號電話申請使用人為黃建忠即被告戊○○、00000
      00000號申請使用人為劉冠汝即被告戊○○妻子，業據被告戊○○於審理
      中直承屬實，並有東榮國際電信股份有限公司及中華電信豐原營運處行動電話
      業務（租用／異動）申請書各一份及法務部戶役政連結作業系統資料二紙在卷
      可憑。參諸乙○○係退休教師，平日會代親友解答法律問題，智識程度不低，
      業據乙○○於審理中陳明在卷，並有其身分證影本在卷可稽，則其苟有同意擔
      任保證人，對保當時復曾在場，則其端無讓他人代為在本票及附條件買賣契約
      書上簽名之理、被告戊○○亦無提供自己電話予己○○，用以佯示該等電話為
      乙○○聯絡電話之必要，及被告甲○○又何須交付變造之「乙○○」國民身分
      證予被告戊○○轉交己○○等情。再佐以本案經送請法務部調查局鑑定結果，
      前述本票及附條件買賣買賣契約書上「乙○○」之署名，確與被告乙○○筆劃
      特徵不同，有法務部調查局九十年九月十三日（九○）陸（二）字第九○○五
      七○四五號鑑定通知書一紙附卷可稽，益證乙○○及被告甲○○陳稱：被告戊○○自始即知乙○○拒絕為被告甲○○做保，且本票及附條件買賣契約書上之
      「乙○○」簽名均非乙○○所為等語，堪可採信。從而，自被告戊○○在明知
      乙○○拒絕擔任被告甲○○購車貸款保證人情況下，猶將被告甲○○變造之「
      乙○○」國民身分證影交予不知情之己○○，復於對保當日與被告甲○○共同
      向己○○佯示為恐乙○○臨時反悔，請己○○不要與乙○○洽談對保事宜，並
      提供其自己使用之行動電話號碼予己○○向己○○騙稱為保證人乙○○之電話
      號碼等情觀之，被告戊○○與被告甲○○間，就上開行使變造國民身分證、行
      使偽造私文書及偽造有價證券犯行間，具有犯意之聯絡與行為分擔已至為明顯
      。再觀諸對保時己○○係將該本票及附條件買賣契約書交予被告甲○○後，始
      由被告甲○○入內請乙○○出來坐在客廳之大辦公桌處，己○○並未見到乙○○簽名；及乙○○既自始拒絕為被告甲○○做保，則被告甲○○未據實告知請
      乙○○出來客廳之理由，應在情理之常，是乙○○雖曾於對保時在場，惟此並
      無礙於乙○○拒絕為被告甲○○做保及前開本票及附條件買賣契約書上乙○○
      簽名係屬偽造之事實。此外，上開不實之保證人乙○○聯絡電話除（○三七）
      八六三○五六號外，餘均為被告戊○○當時使用之電話，有名片一紙在卷可證
      ，則被告戊○○對於0000000000及0000000000號二支電
      話為其所使用自無不知之理，其於九十二年一月二十四日偵查中始則辯稱：伊
      不知0000000000及0000000000號二支電話之使用人，該
      二支電話係甲○○提供予伊云云，迨經檢察官當庭提示申請書資料，其始坦承
      該二支電話為其所使用，亦見其事後諉責之心，均併此指明。
（四）右開本票及附條件買賣契約書上「乙○○」印文均為真正，已據乙○○陳稱該
  印文係伊平日收信之印章等語在卷，並有乙○○於偵查中提出之收受掛號郵件
      收件人簽章資料一紙及印章一枚為證，且經比對檢察官蓋用該印章後所產生之
      印文一份（見九十一年度偵字第四四號偵查卷第五三頁）與卷附本票及附條件
      買賣契約書上「乙○○」印文結果確屬相符，亦有前開印文十枚及本票及附條
      件買賣契約書各一份附卷可佐。再上開本票及附條件買賣契約書上「乙○○」
      印文確係對保時由被告甲○○提供「乙○○」印章予己○○蓋用，且對保過程
      僅有數分鐘，其間被告甲○○未曾離開住處等情，亦據證人己○○於審理中結
      證在卷。被告甲○○雖否認上情並辯稱：該印章係其父收信之章，被告戊○○
      曾看見其父以該印章收信，應係被告戊○○、己○○趁其外出買飲料時盜蓋云
      云。然查，被告戊○○會同證人己○○前往被告甲○○住處對保時，要難確知
      乙○○印章尚放在原處，亦難事先得知於對保過程中會有機會取得並盜用「乙○○」印章，苟依被告甲○○所辯，萬一該印章於對保時未放在原位，被告戊○○豈不功虧一簣，是被告甲○○上開所辯，顯與常情事理不符，要難採信。
      又被告甲○○雖另辯稱被告戊○○稱要幫伊找職業保證人，伊因購買上開車輛
      ，除給付六十九萬九千元外，並有給付稅金、選牌費等費用計二萬餘元及職業
      保證人傭金三萬四千五百元予被告戊○○云云。惟被告戊○○既堅決否認上情
      ，辯稱伊僅曾向被告甲○○收取保費及領牌費計三萬餘元，並無何為被告甲○○代覓職業保證人情事等語，核與道成公司交車完成收支明細表（見九十年度
      他字第一一一九號偵查卷第六三頁）所載收支情形大致相符，被告甲○○所舉
      證人丁○○於本院行調查時到庭具結後證稱：於檢察官訊問時稱：幫甲○○匯
      了一筆約一、二萬多元的錢，是買車子的款項，甲○○事先寫好帳號，不是匯
　　　給戊○○的，確切的金額已經記不得了。（後改稱是甲○○買車，甲○○叫我
      匯給賣車的人）各等語（見本審一卷第二二九頁）核與被告甲○○所供代找職
      業保證人佣金三萬四千五百元亦不符，又經本院函中華郵政股份有限公司苗栗
      郵局據函復略以：本轄苑裡郵局調查無丁○○君於八十八年七、八月間辦理匯
      款之資料（見同上卷第二三二頁）。被告甲○○再供稱：後來查證之結果是託
      丁○○從苑裡彰化銀行匯款二萬元給戊○○的太太。但據戊○○的太太劉冠汝
      陳稱：車款的代辦費有三萬多元，交車的時候先給了一部分，其他的我先代墊
      ，這部分是甲○○還給我的代墊款等語（以上見本審二卷第六頁）從而應可證
      明被告甲○○上開之主張殊無可採。被告甲○○復未能提出其交付款項計五萬
      餘元予被告戊○○之證據以供本院審酌，參以被告戊○○苟有應允為被告甲○○代覓職業保證人情事，則被告甲○○又何須大費周章再為上開變造乙○○身
      分證影本犯行，是被告甲○○此部分陳詞即難遽以採信。再被告甲○○於審理
      中雖辯稱：「（對法務部調查局測謊報告有何意見？（提示並告以要旨））我
      去測謊時，測謊員有問我說有無吃任何藥，我說有，因為我感冒，他說這樣測
      謊結果可能會對我不利，他說我不接受測謊也可以，但是我想既然我來了，就
      測謊。我不知道測謊結果會這樣。對於筆跡鑑定結果沒有意見。」云云。惟被
      告甲○○於偵查中就同一法務部調查局測謊報告結果則係辯稱：「（對測謊時
      ，你說乙○○不在現場時，有說謊現象有無意見？）我確實是說實話，可能沒
      有做過測謊，心裡緊張所致」云云（見九十一年度偵字第四四號偵查卷第九十
      頁），核所辯先後不一，要係臨訟卸責之詞，亦難憑採，均附此敘明。
（五）綜右所述，被告二人所辯均係事後卸責之詞，均難採信。本案事證明確，被告
      二人犯行，均堪予認定。
二、按影本與原本有相同之效果，如將原本予以影印後，將原本之部分內容竄改，重
    加影印，其與無製作權人將其原本竄改，作另一表示其意思者無異，應成立變造
    文書罪。又行使偽造之有價證券以使人交付財物，本即含有詐欺之性質，如果所
    交付之財物，即係該證券本身之價值，其詐欺取財仍屬行使偽造有價證券之行為
    ，不另論以詐欺取財罪；但如行使該偽造之有價證券，係供擔保或作為新債清償
    而借款，則其借款之行為，已屬行使偽造有價證券行為以外之另一行為，應再論
    以詐欺取財罪，並依牽連犯關係，從一重處斷。核上訴人即被告甲○○、戊○○
    二人所為，均係犯刑法第二百十六條、第二百十二條之行使變造特種文書罪、同
    法第二百十六條、第二百十條之行使偽造私文書罪、同法第二百零一條第一項之
    偽造有價證券罪及同法第三百三十九條第一項之詐欺取財罪。公訴人誤認「乙○○」身分證影本係屬「偽造」，而認被告二人此部分所為係犯同法第二百十六條
    、第二百十二條之行使偽造特種文書罪云云，尚有未合。被告二人間就右開犯行
    ，具有犯意之聯絡與行為之分擔，均為共同正犯。被告二人利用不知情之己○○
    盜用「乙○○」印章，為間接正犯。被告二人於附條件買賣契約書上偽造署押及
    盜用印章之行為係偽造私文書之部分行為，而其偽造後持以行使，偽造之低度行
    為為行使之高度行為所吸收，均不另論罪。被告二人在前開本票上偽造署押及盜
    用印章之行為為偽造有價證券行為之一部，應吸收於偽造行為之內，且渠二人行
    使偽造有價證券之低度行為，應為偽造有價證券之高度行為所吸收，不另論罪。
    再被告二人所犯上開四罪間，具有方法結果之牽連關係，均為牽連犯，均應依刑
    法第五十五條規定，各從一重之偽造有價證券罪處斷。
三、原審以被告二人罪證明確，依刑法第二百十二條、第二百十六條、第二百十條、
    第二百零一條第一項、第三百三十九條第一項、第二十八條、第五十五條，罰金
    罰鍰提高標準條例第一條前段之規定，並分別審酌被告二人犯罪之動機、目的、
    手段、所生危害，及渠二人犯罪後均猶飾詞圖卸刑責，態度不佳等一切情狀，各
    均量處有期徒刑參年肆月。又票據之偽造或票據上簽名之偽造，不影響於真正簽
    名之效力，票據法第十五條定有明文。本件如附表所示本票一紙，僅「乙○○」
    為共同發票人部分係屬偽造，被告甲○○之簽名既為真正，其為發票人部分則仍
    屬有效之票據，不在應依法沒收之列，故僅能就被告二人偽造「乙○○」為共同
    發票人部分，依刑法第二百零五條之規定沒收之。被告在八十八年八月五日附條
    件買賣契約書對保欄內偽造之「乙○○」署名一枚，應依刑法第二百十九條規定
    予以宣告沒收。又上開本票「乙○○」為共同發票人部分既已經本院宣告沒收，
    則其上偽造之「乙○○」署押，即不予重覆宣告沒收。再變造之「乙○○」國民
    身分證影本一張業經被告行使交予財將公司，已非被告二人所有，亦不予宣告沒
    收，經核其認事用法，均無違誤，量刑亦稱允當，被告二人上訴意旨，仍執陳詞
    ，否認犯罪，指摘原審判決不當，為無理由，應予駁回。
四、據上論斷，應依刑事訴訟法第三百六十八條，判決如主文。
本案經檢察官丙○○到庭執行職務。
中      華      民      國　    九十三   年     　五      月   三十一   日
                                    臺灣高等法院臺中分院刑事第六庭
                                          審判長法　官　李　文　雄
                                         法　官  陳　秀　
                                                法  官　陳　嘉　雄
右正本證明與原本無異。
如不服本判決應於收受送達後十日內向本院提出上訴書狀，其未敘述上訴之理由者並
得於提起上訴後十日內向本院補提理由書（均須按他造當事人之人數附繕本）。
                                                書記官  陳  信  和
中      華      民      國　  　九十三   年       六      月     一 　  日
附表
┌───┬───────┬─────────┬─────┐
│共同發│發票日（民國）│票面金額（新臺幣）│　備  註  │
│票人  │              │                  │          │
├───┼───────┼─────────┼─────┤
│王達文│八十八年七月二│六十九萬元        │影本見九十│
│（即王│十八日        │                  │年度他字第│
│韋勝）│              │                  │一一一九號│
│「王維│              │                  │偵查卷第十│
│嵩」  │              │                  │七頁。    │
└───┴───────┴─────────┴─────┘
                                                                        Ｉ
